【裁判字號】    97,訴,3982
【裁判日期】    980608
【裁判案由】    債務人異議之訴
【裁判全文】
臺灣臺北地方法院民事判決              97年度訴字第3982號
原      告  正祺建設實業股份有限公司
法定代理人  丙○○
訴訟代理人  乙○○
            林秋萍律師
被      告  甲○○
訴訟代理人  張伯時律師
上列當事人間債務人異議之訴事件，經本院於民國九十八年五月
十一日言詞辯論終結，判決如下：
    主  文
臺灣臺北地方法院九十六年度執字第四七一五五號就如附表編號
三支票之強制執行程序，應予撤銷。
原告其餘之訴駁回。
訴訟費用由被告負擔三分之二，餘由原告負擔。
    事實及理由
一、原告主張：
（一）被告於聲請本院民事執行處96年度執字第47155號拍賣抵
      押物強制執行事件，提出之債權證明文件為如附表所示之
      三紙支票，金額分別為新臺幣（下同）90萬元、95萬元及
      300萬元，合計485萬元。惟原告將坐落在台北市○○區○
      ○段2小段27地號（下稱27地號）土地設定500萬元之第一
      順位最高限額抵押權與被告，係用以擔保原告與被告間之
      金錢借貸債務。詎原告分別開立如附表編號一、二之支票
      與被告後，被告並未將借款交付原告，被告所提出如附表
      編號一及二之支票背面均有訴外人王存輔背書，可見被告
      確未將185萬元之借款交付原告，而係交付王存輔，是原
      告與被告間之借款債權並未成立，被告自應向王存輔求償
      ，原告自得提出原因關係抗辯拒絕給付票款；又被告所提
      出附表編號三之300萬元票據，係原告開立與訴外人練媛
      熙作為借款之擔保，並於該支票上已載禁止背書轉讓，且
      該支票票背係由練媛熙委任取款背書，是該300萬元票據
      並非上開抵押權擔保範圍，況練媛熙收受上開300萬元支
      票後，並未交付借款，原告與練媛熙間之借貸關係並未成
      立，被告無從自練媛熙受領取得300萬元之票據債權。故
      被告於上開執行程序中提出三張合計485萬元支票債權不
      存在，原告自得依強制執行法第14條第2項規定提起債務
      人異議之訴，請求撤銷本院96年度執字第47155號拍賣抵
      押物之強制執行程序。
（二）爰聲明求為：1、確認被告執有原告所簽發如附表所示之
      支票債權不存在；2、本院民事執行處96年度執字第47155
      號之強制執行程序應予撤銷。
二、被告則以：上開抵押權所擔保之債務人為原告及王存輔，就
    抵押權之法律關係，不論如附表所示支票是王存輔持以為原
    告向被告借款，或為自己向被告借款，因被告及王存輔均為
    抵押權之債務人，其與原告間之金錢借貸關係均在上開最高
    限額抵押權擔保範圍內；本件亦不論如附表所示支票是由王
    存輔持以為原告向被告借款，或王存輔持以為自己向被告之
    借款，原告均應負票據責任。原告與王存輔間存有合夥關係
    ，所有資金均由王存輔調度，原告藉由王存輔持原告所開立
    之支票向被告及練媛熙借得現金後，再將款項匯入或存入原
    告帳戶內，或由原告委由訴外人乙○○直接向王存輔領現，
    因王存輔用原告帳戶匯款與原告，遂有原告匯款與原告之情
    況；況被告將款項交付王存輔即生交付借款之效力，自無論
    王存輔如何將借款交付原告。練媛熙與被告間係屬合作關係
    ，練媛熙借貸與原告之部分款項亦由被告支付，練媛熙已將
    如附表編號三支票轉讓與被告，被告自得依該支票行使權利
    等語，資為抗辯。而聲明求為原告之訴駁回。
三、經本院與兩造整理本件不爭執事項及爭執事項（本院卷第
    110頁背）：
（一）不爭執事項
   1、原告於93年11月10日將其所有坐落上開27地號土地，設定
      500萬元之第一順位最高限額抵押權與被告，用以擔保清
      償原告及王存輔，對被告間之金錢借貸債務。
   2、被告已就上開最高限額抵押權聲請拍賣抵押物，經本院96
      年度拍字第528號裁定，被告已持該裁定聲請本院民事執
      行處96年度執字第47155號拍賣抵押物強制執行事件，被
      告於該執行程序中提出之債權憑證為如附表所示三張支票
      。
   3、被告所提出之上開三張支票，均為原告為借貸款項而簽發
      ，原告於尚未實際收到借款前即會先簽發支票。
（二）爭執事項：
  1、被告是否已交付借款共185萬元與原告，練媛熙是否已交付
     300萬元與原告？
  2、原告簽發與練媛熙如附表編號三之支票是否為本件抵押權
     擔保範圍？
四、經查：
（一）原告主張被告所執如附表所示支票之票據債權不存在，為
      被告所否認，則原告是否負有如附表所示支票票據責任之
      法律上地位即屬不明確，自有提起確認之訴認定之必要，
      原告提起本件確認之訴有法律上利益，合先敘明。次查，
      如附表所示支票均為原告所簽發，依票據法第126條規定
      ：「發票人應照支票文義擔保支票之支付」，及同法第5
      條規定：「在票據上簽名者，依票上所載文義負責」，被
      告自得持如附表所示支票對原告行使票據債權。
（二）原告固主張如附表編號一及二支票之原因關係為原告向被
      告為金錢借貸，但被告並未將款項交付，原告自得提出票
      據法第13條規定之原因關係抗辯。依票據法第13條前段規
      定觀之，票據債務人固不得以自己與執票人之前手間所存
      抗辯之事由對抗執票人，但若以其自己與執票人間所存抗
      辯之事由資為對抗，則非法所不許，惟須以兩者間有得資
      為對抗之抗辯事由存在為限，亦即該如附表所示編號一、
      二票據係基於票據債務人與執票人間之特定目的簽發，但
      該目的有不能或不達之情形，始足當之。又如附表編號三
      之支票，雖為原告簽發與練媛熙（本院卷第12頁之支票正
      面），但練媛熙於95年3月16日將該支票提示不獲付款後
      始將之轉讓被告，為兩造所不爭，並有支票正反面及退票
      理由單附卷可參（本院卷第12頁至第13頁），依票據法第
      144條及準用同法第41條規定：「到期日後之背書，僅有
      通常債權轉讓之效力」，則原告仍可以對抗練媛熙之事由
      對抗被告。
（三）乙○○與王存輔於92年10月9日簽立合夥契約書，該契約
      書第一條、第二條及第五條分別約定：「甲方（王存輔）
      負責覓妥出資人提供資金以進行各建案及承包工程案」、
      「乙方（乙○○）負責提供正祺建設實業（股）公司（原
      告公司）（以下稱本公司）營利事業登記證及信用良好之
      負責人壹位暨公司、負責人印鑑章各壹顆如印模，並開立
      銀行甲、乙存帳戶」、「所有資金或貸款撥款均應存入公
      司帳戶」，有兩造不爭執真正之合夥契約書附卷可查（本
      院卷第103頁）；證人王存輔復到場證稱：其於93年間有
      與原告合作二個建案，因原告公司有業績遂與其合作，由
      原告出名，由伊調度資金，伊出面調度金錢時，會使用原
      告公司或其個人名義，調度資金使用之支票，均使用原告
      名義，原告公司係於需借貸款項時始為簽發（本院卷第81
      頁至第82頁）等語；證人王存輔又到場證稱：伊持原告公
      司簽發之支票借款，被告是看在伊的面子上借款與伊或原
      告，如附表編號一、二之支票是由其執之向被告借款，附
      表編號三之支票則由伊持之向練媛熙借貸，被告或練媛熙
      借貸與伊之款項，並不會將借款直接交付原告公司或匯入
      原告公司帳戶，被告將借款支票交付王存輔，由王存輔將
      該支票兌現後再存入原告公司帳戶（本院卷第81頁至第82
      頁）等語，而被告所提出其依王存輔持原告公司簽發之支
      票而交付之借款支票，均由王存輔簽收，有票據簽收表附
      卷可查（本院卷第55頁），並由王存輔或王存輔指定之吳
      瑞員提示兌領，有支票正反面為證（本院卷第56頁至第63
      頁），復觀之如附表所示支票背面均經王存輔背書（本院
      卷第10頁至第12頁），堪認王存輔於其與乙○○所合夥之
      上開合建案及合建案有資金需求時，係以其自己為借款人
      ，對包括被告及練熙媛在內之他人借款，並持原告公司簽
      發之支票以為借款之擔保，如附表編號一、二之支票為王
      存輔持之向被告借款，如附表編號三之支票為王存輔持之
      向練媛熙借款，則如附表編號一、二支票簽發之目的即其
      原因關係應為王存輔以其個人為借款人向被告借貸款項之
      金錢消費借貸關係，如附表編號三之支票為王存輔向練媛
      熙借貸之金錢消費借貸關係。證人王存輔復證稱：其向被
      告及練媛熙借貸之款項均已交付（本院卷第82頁），再據
      卷內由王存輔兌領之支票金額已達4,309,995元（本院卷
      第56頁至第63頁之支票正反面），加上王存輔另外簽收之
      支票，其金額已達9百餘萬元（本院卷第55頁之票據簽收
      表），足認被告及練媛熙已將王存輔借貸之款項如數交付
      。原告主張其簽發如附表所示支票之原因關係不存在，被
      告不得依該支票行使權利，即無可取。原告雖主張被告不
      能證明其及練媛熙已將王存輔出面向其借貸之款項如數交
      付原告，被告不得行使如附表所示支票之權利云云，但原
      告簽發如附表所示支票之原因關係既為王存輔與被告及練
      媛熙間之金錢借貸關係，則王存輔向被告及練媛熙借貸後
      是否將該款項交付原告，即與被告可否行使如附表所示支
      票無涉。原告此部分主張，即無可取。
（四）再按執行名義無確定判決同一之效力者，於執行名義成立
      前，如有債權不成立或消滅或妨礙債權人請求之事由發生
      ，債務人亦得於強制執行程序終結前提起異議之訴，強制
      執行法第14條第2項定有明文。查原告於93年11月10日將
      其所有上開27地號土地設定500萬元之第一順位最高限額
      抵押權與被告，用以擔保清償原告或王存輔，與被告間之
      金錢借貸債務，嗣被告以如附表所示支票經提示不獲兌現
      為由就上開最高限額抵押權聲請拍賣抵押物，並經本院96
      年度拍字第528號裁定准許，已如前述，並有拍賣抵押物
      裁定聲請為證（本院卷第125頁至第126頁），復經調取本
      院96年度拍字第528號卷宗核閱屬實，被告復持該裁定聲
      請本院民事執行處96年度執字第47155號拍賣抵押物強制
      執行事件，現進行至第二次拍賣程序，已如前述，並有本
      院民事執行處96年度執字第47155號執行卷宗為證。被告
      所持拍賣抵押物裁定之執行名義，並無與確定判決同一效
      力之拍賣抵押物裁定，原告自得以其債權有不成立、消滅
      或妨礙事由提起債務人異議之訴。查上開最高限額抵押權
      擔保之債務範圍，已約定為原告及王存輔，與被告間之金
      錢借貸債務關係，而原告簽發如附表編號一、二支票即因
      王存輔向被告借貸，則如附表編號一、二之支票即屬上開
      最高限額抵押權擔保之範圍；至如附表編號三支票部分，
      為原告因王存輔向練媛熙之借款而簽發與練媛熙，嗣練媛
      熙於其將如附表編號三支票提示不獲兌領後將該支票轉讓
      被告，已如前述，則此僅生債權讓與之效力，被告既僅受
      讓練媛熙對王存輔之借款債權，而非受讓其等間之金錢借
      貸關係，被告所受讓如附表編號三支票之債權，即非兩造
      所約定上開最高限額抵押權擔保之範圍，被告不得執如附
      表編號三支票為其債權憑證執行上開最高限額抵押權聲請
      拍賣上開27地號土地，原告就附表編號三支票主張本院96
      年度執字第47155號執行程序，應予撤銷，應屬可取。
五、綜上所述，原告請求撤銷本院96年度執字第47155號如附表
    編號三支票之強制執行程序，洵屬有據，應予准許。至原告
    其餘訴請撤銷本院96年度執字第47155號如附表編號一、二
    支票強制執行程序，及請求確認被告所執如附表所示支票之
    票據債權不存在，自屬無據，應予駁回。
六、兩造其餘主張陳述及所提之證據，經本院審酌後，認均不足
    以影響本判決之結果，均毋庸再予論述，附此敘明。
七、據上論結，原告之訴為一部有理由，一部無理由，依民事訴
    訟法第79條，判決如主文。
中    華    民    國    98    年    6     月    8     日
                    民事第三庭  法  官    黃書苑
以上正本係照原本作成。
如對本判決上訴，須於判決送達後二十日之不變期間內，向本院
提出上訴狀。
中    華    民    國    98    年    6     月    8     日
                                書記官    蔡月女
附表
編號   發票人   金額（新台幣）   發票日     票號
一     正祺建設     95萬元        95年00    0000000
       實業股份                   月7日
       有限公司
二     正祺建設     90萬元         95年12月 0000000
       實業股份                    4日
       有限公司
三     正祺建設     300萬元        94年3月  0000000
       實業股份                    31日
       有限公司


司法院資訊處製作；財團法人民間司法改革基金會備份。
